【裁判字號】    98,易緝,96
【裁判日期】    980619
【裁判案由】    業務侵占等
【裁判全文】
臺灣臺北地方法院刑事判決              98年度易緝字第96號
公  訴  人  臺灣臺北地方法院檢察署檢察官
被      告  乙○○
上列被告因犯業務侵占等案件，經檢察官提起公訴（九十五年度
調偵字第六四六號），嗣於本院準備程序進行中，被告就被訴事
實為有罪之陳述，經本院合議庭裁定由受命法官獨任進行簡式審
判程序，本院判決如下：
    主    文
乙○○連續意圖為自己不法之所有，而侵占對於業務上所持有之
物，累犯，處有期徒刑拾月，減為有期徒刑伍月，如易科罰金，
以銀元佰元即新臺幣玖佰元折算壹日；又連續意圖為自己不法
之所有，以詐術使人將本人之物交付，累犯，處有期徒刑肆月，
如易科罰金，以銀元佰元即新臺幣玖佰元折算壹日，減為有期
徒刑貳月，如易科罰金，以銀元佰元即新臺幣玖佰元折算壹日
。應執行有期徒刑陸月，如易科罰金，以銀元佰元即新臺幣玖
佰元折算壹日。
    犯罪事實
一、乙○○前於民國八十五、八十六年間因犯業務侵占罪，經本
    院於九十年五月二十二日以八十九年度易字第二七六八號判
    決判處有期徒刑一年四月，乙○○不服提起上訴，經臺灣高
    等法院於九十年八月二十一日以九十年度上易字第二三四一
    號判決駁回上訴確定；復於八十七、八十八年間因犯業務侵
    占等罪，經本院於八十九年八月十八日以八十九年度易緝字
    第一五三號、八十九年度訴緝字第九四號判決分別判處有期
    徒刑一年六月、五月、三月，應執行有期徒刑二年，於八十
    九年十月十一日確定；上開四罪，經臺灣高等法院於九十年
    十月三十一日以九十年度聲字第二五九○號裁定應執行有期
    徒刑三年二月確定，於九十年四月三日入監執行；又於九十
    年間因犯詐欺罪，經本院於九十一年八月三十日以九十一年
    度易字第九一三號判決判處有期徒刑八月，於九十一年九月
    十九日確定，應於九十三年一月八日接續執行（起訴書誤載
    為三案合併定應執行刑有期徒刑三年十月），於九十二年一
    月三十日因縮短刑期假釋出監，假釋中付保護管束，於九十
    三年八月十日保護管束期滿，假釋未經撤銷，以已執行論。
    詎猶不知悔悟，自九十三年十月四日起至九十四年一月一日
    （起訴書誤載為九十四年一月十日）止，受僱於址設臺北市
    中正區○○○路○段五○號六樓之亞歷山大股份有限公司站
    前分公司，擔任專案主任，負責招攬客戶加入成為該公司健
    身俱樂部會員及收取會員入會費等業務，為從事業務之人，
    因一時缺錢花用，竟基於意圖為自己不法所有之概括犯意，
    自九十三年十一月一日起至九十三年十二月間某日止，連續
    將其分別向客戶甲○○、蔡玉琴、邱素芬收取，而為其業務
    上持有之會員入會費新臺幣（下同）四萬八千元、八萬八千
    元及一千五百元，變易持有為所有之意思而予以侵占入己，
    並供己花用。復明知其已於九十三年十二月八日向亞歷山大
    股份有限公司領取九十三年十月、十一月薪資，竟另基於意
    圖為自己不法所有之概括犯意，連續於九十三年十二月十五
    日、二十日分別向甲○○佯稱：因亞歷山大股份有限公司積
    欠其三個月薪資，使其手頭甚緊，亟需現金週轉，請甲○○
    借款應急，等其領到薪資就會還甲○○錢等語，而向甲○○
    分別借款三萬六千元及五萬元，致使甲○○連續陷於錯誤，
    分別如數借與乙○○，嗣甲○○向亞歷山大股份有限公司查
    詢，始查悉上情。
二、案經甲○○訴請臺灣臺北地方法院檢察署檢察官偵查起訴。
    理  由
一、前開犯罪事實，業據被告乙○○於本院審理中坦承不諱，核
    與告訴人甲○○於警詢及偵查中指訴情節相符，復經證人即
    亞歷山大股份有限公司站前分公司業務經理劉國勝、邱素芬
    於偵查中證述屬實，並有亞歷山大股份有限公司刑事陳報狀
    及其檢附確認書、和解聲明書、切結書等件可資佐證，足認
    被告任意性自白與事實相符，應堪採信，本件事證明確，被
    告犯行均堪以認定，應均依法論科。
二、新舊法比較：
（一）按被告行為後，刑法部分條文於九十四年二月二日經總統
      公布修正，並自九十五年七月一日起施行；又刑法施行法
      增訂第一條之一，亦於九十五年六月十四日經總統公布，
      並自九十五年七月一日起施行。按行為後法律有變更者，
      適用行為時之法律，但行為後之法律有利於行為人者，適
      用最有利於行為人之法律，現行刑法第二條第一項定有明
      文。此條規定係規範行為後法律變更所生新舊法律比較適
      用之準據法，是刑法第二條本身雖經修正，但刑法第二條
      既屬適用法律之準據法，本身尚無比較新舊法之問題，於
      新法施行後，應一律適用裁判時之現行刑法第二條之規定
      ，為「從舊從輕」之比較，合先敘明。次按本次刑法修正
      之比較新舊法，應就罪刑有關之共犯、未遂犯、想像競合
      犯、牽連犯、連續犯、結合犯，以及累犯加重、自首減輕
      暨其他法定加減原因（如身分加減）與加減例等一切情形
      ，綜其全部罪刑之結果而為比較，最高法院九十五年五月
      二十三日九十五年度第八次刑庭會議著有決議可資參照。
      經查：
    １、刑法第三百三十九條第一項之詐欺取財罪之法定刑均為
        五年以下有期徒刑、拘役或科或併科銀元一千元以下罰
        金，同法第三百三十六條第二項之業務侵占罪之法定刑
        為六月以上五年以下有期徒刑，得併科銀元三千元以下
        罰金。而依增訂之刑法施行法第一條之一規定：「中華
        民國九十四年一月七日刑法修正施行後，刑法分則編所
        定罰金之貨幣單位為新臺幣。九十四年一月七日刑法修
        正時，刑法分則編未修正之條文定有罰金者，自九十四
        年一月七日刑法修正施行後，就其所定數額提高為三十
        倍。但七十二年六月二十六日至九十四年一月七日新增
        或修正之條文，就其所定數額提高為三倍。」，比較修
        正之刑法施行法第一條之一第二項，與罰金罰鍰提高標
        準條例第一條，因罰金最高額度相同，並無輕重之分，
        故非刑罰法令之變更，無刑法第二條第一項比較新舊法
        之適用，應逕適用裁判時之刑法施行法第一條之一（最
        高法院九十五年度第二十一次刑事庭會議決議參照）。
        另刑法第三十三條第五款修正為：「主刑之種類如下：
        五、罰金：新臺幣一千元以上，以百元計算之」；與被
        告行為時之刑罰法律，即罰金罰鍰提高標準條例第一條
        前段規定之提高倍數十倍及修正前刑法第三十三條第五
        款規定之罰金最低額銀元一元相比較，新舊法關於上開
        詐欺取財罪及業務侵占罪所得科或併科罰金之最高額並
        無不同規定，然新法將上開詐欺取財罪及業務侵占罪所
        得科或併科之罰金最低額提高為新臺幣一千元，因此，
        比較上述修正前、後之刑罰法律，本案自應適用被告行
        為時之刑法第三十三條第五款規定論處被告罪責，對被
        告較為有利。
    ２、刑法第五十六條連續犯之規定業經刪除，則被告之數犯
        罪行為，於新法施行後，應予分論併罰。此刪除雖非犯
        罪構成要件之變更，但顯已影響行為人刑罰之法律效果
        ，自屬法律有變更，新舊法比較之結果，仍應適用較有
        利於被告之行為時法律即舊法論以連續犯。
    ３、修正前刑法第五十一條第五款原規定：「五、宣告多數
        有期徒刑者，於各刑中之最長期以上，各刑合併之刑期
        以下，定其刑期。但不得逾二十年。」修正為：「五、
        宣告多數有期徒刑者，於各刑中之最長期以上，各刑合
        併之刑期以下，定其刑期。但不得逾三十年」，經比較
        修正前後規定之結果，修正後之刑法第五十一條第五款
        並無較有利於被告之情形，是依刑法第二條第一項前段
        規定，自應適用被告之行為時法律即修正前刑法第五十
        一條第五款之規定，定其應執行之刑。
    ４、綜上法律修正前、後之比較，揆諸前揭說明及刑法第二
        條第一項規定，本案以適用被告行為時之相關刑罰法律
        論處被告罪責，對被告較為有利。
（二）至於關於累犯之規定，刑法第四十七條修正前原規定「受
      有期徒刑之執行完畢，或受無期徒刑或有期徒刑一部之執
      行而赦免後，五年以內再犯有期徒刑以上之罪者，為累犯
      ，加重本刑至二分之一」，而修正後之刑法第四十七條第
      一項則規定「受徒刑之執行完畢，或一部之執行而赦免後
      ，五年以內故意再犯有期徒刑以上之罪者，為累犯，加重
      本刑至二分之一」，被告於本案均係故意犯罪，無論適用
      新法或舊法，均應論以累犯，即無有利或不利之情形，於
      刑法修正施行後法院為裁判時，無庸為新、舊法之比較。
      個案如有其他應依刑法第二條第一項之規定為新、舊法之
      比較情形時，依綜其全部罪刑之結果而為比較後，整體適
      用法律（最高法院九十七年度第二次刑事庭會議決議可參
      ）。是本案應依修正前刑法第四十七條規定論以累犯，附
      此敘明。
三、核被告所為，係犯刑法第三百三十六條第二項之業務侵占罪
    及同法第三百三十九條第一項之詐欺取財罪。被告先後多次
    業務侵占、詐欺取財之犯行，時間均緊接，所犯均係構成要
    件相同之罪名，顯均係基於概括犯意反覆為之，均為連續犯
    ，各應依行為時之刑法第五十六條規定以一罪論，並加重其
    刑。被告所犯連續業務侵占與連續詐欺取財二罪間，犯意各
    別，行為互殊，應分論併罰。查被告前於八十五、八十六年
    間因犯業務侵占罪，經本院於九十年五月二十二日以八十九
    年度易字第二七六八號判決判處有期徒刑一年四月，被告不
    服提起上訴，經臺灣高等法院於九十年八月二十一日以九十
    年度上易字第二三四一號判決駁回上訴確定；復於八十七、
    八十八年間因犯業務侵占等罪，經本院於八十九年八月十八
    日以八十九年度易緝字第一五三號、八十九年度訴緝字第九
    四號判決分別判處有期徒刑一年六月、五月、三月，應執行
    有期徒刑二年，於八十九年十月十一日確定；上開四罪，經
    臺灣高等法院於九十年十月三十一日以九十年度聲字第二五
    九○號裁定應執行有期徒刑三年二月確定；又於九十年間因
    犯詐欺罪，經本院於九十一年八月三十日以九十一年度易字
    第九一三號判決判處有期徒刑八月，於九十一年九月十九日
    確定，於九十二年一月三十日因縮短刑期假釋出監，假釋中
    付保護管束，於九十三年八月十日保護管束期滿，假釋未經
    撤銷，以已執行論，有臺灣高等法院被告前案紀錄表一份在
    卷足按，其受有期徒刑之執行完畢，五年以內故意再犯有期
    徒刑以上之罪，為累犯，應依法各遞加其刑。爰分別審酌被
    告前有業務侵占等前科，素行不佳，有臺灣高等法院被告前
    案紀錄表一份附卷可參，因一時缺錢花用，竟利用職務之便
    侵占所收取之會員入會費，並詐欺告訴人，對亞歷山大股份
    有限公司及告訴人造成損害，惟於本院審理中坦承犯行，深
    表悔悟，且於偵查中已與告訴人成立和解，有臺北市萬華區
    調解委員會調解書、訊問筆錄及聲請撤回告訴狀各一份在卷
    可參，顯有悛悔之意，犯後態度良好，兼衡其犯罪之動機、
    目的、手段、情節及犯罪所生損害等一切情狀，認檢察官就
    業務侵占罪部分求處有期徒刑一年實嫌過重，爰分別量處如
    主文所示之刑。按被告行為後，刑法第四十一條規定業於九
    十四年二月二日經總統公布修正，並自九十五年七月一日起
    施行，而罰金罰鍰提高標準條例亦於九十五年五月十七日經
    總統公布修正，刪除第二條有關易科罰金及易服勞役折算標
    準之規定，並自九十五年七月一日起施行。刑法第四十一條
    第一項前段關於易科罰金之規定，新法修正為「犯最重本刑
    為五年以下有期徒刑以下之刑之罪，而受六個月以下有期徒
    刑或拘役之宣告者，得以新臺幣一千元、二千元或三千元折
    算一日，易科罰金」，惟依被告行為時之刑罰法律即修正前
    刑法第四十一條第一項前段：「犯最重本刑為五年以下有期
    徒刑以下之刑之罪，而受六個月以下有期徒刑或拘役之宣告
    ，因身體、教育、職業、家庭之關係或其他正當事由，執行
    顯有困難者，得以一元以上三元以下折算一日，易科罰金」
    及刪除前罰金罰鍰提高標準條例第二條關於「依刑法第四十
    一條易科罰金者，均就其原定數額提高為一百倍折算一日；
    法律所定罰金數額未依本條例提高倍數，或其處罰法條無罰
    金刑之規定者，亦同」等規定，易科罰金之折算標準最高為
    銀元三百元，最低為銀元一百元，換算為新臺幣後，最高額
    為新臺幣九百元，最低額為新臺幣三百元。比較修正前、後
    關於易科罰金折算標準之刑罰法律，適用修正前之規定即修
    正前刑法第四十一條第一項前段及修正前罰金罰鍰提高標準
    條例第二條規定，對被告較為有利，爰依刑法第二條第一項
    前段之規定，就被告所為連續詐欺取財之犯行部分適用最有
    利於被告之行為時法即修正前刑法第四十一條第一項前段、
    刪除前罰金罰鍰提高標準條例第二條規定處罰，併諭知易科
    罰金之折算標準。查被告均係於九十六年四月二十四日前犯
    本件連續業務侵占、詐欺取財犯行，所犯均合於中華民國九
    十六年罪犯減刑條例之減刑條件，應均依該條例第二條第一
    項第三款、第九條之規定減其宣告刑二分之一，併均諭知易
    科罰金折算之標準。又按刑法施行法增訂第三條之一第三項
    規定：「於九十四年一月七日刑法修正施行前犯併合處罰數
    罪中之一罪，且該數罪均符合第四十一條第一項得易科罰金
    之規定者，適用九十年一月四日修正之刑法第四十一條第二
    項規定」，本件被告所為連續業務侵占、詐欺取財罪，均係
    於九十五年七月一日之前犯之，且被告所為上開二罪均符合
    刑法第四十一條第一項得易科罰金之規定，是依據前開規定
    ，本件應適用修正前之刑法第四十一條第二項規定，而比較
    刑法修正前、後關於易科罰金折算標準之刑罰法律，適用修
    正前之規定即修正前刑法第四十一條第一項前段及修正前罰
    金罰鍰提高標準條例第二條規定，對被告較為有利，已如前
    述，爰依中華民國九十六年罪犯減刑條例第十條第一項、刑
    法第二條第一項前段之規定，適用最有利於被告之行為時法
    即修正前刑法第五十一條第五款、第四十一條第一項前段、
    第二項、刪除前罰金罰鍰提高標準條例第二條規定，定其應
    執行之刑，併諭知所定應執行刑易科罰金之折算標準。
據上論斷，應依刑事訴訟法第二百七十三條之一第一項、第二百
九十九條第一項前段，刑法第二條第一項前段、第三百三十六條
第二項、第三百三十九條第一項，修正前刑法第五十六條、第五
十一條第五款、第四十七條、第四十一條第一項前段、第二項，
刑法施行法第一條之一第一項、第二項前段，刪除前罰金罰鍰提
高標準條例第二條，現行法規所定貨幣單位折算新臺幣條例第二
條，中華民國九十六年罪犯減刑條例第二條第一項第三款、第七
條、第九條、第十條第一項，判決如主文。
本件經檢察官黃兆揚到庭執行職務
中    華    民    國    98    年    6     月    19    日
                臺灣臺北地方法院刑事第六庭
                    法      官  雷淑雯
以上正本證明與原本無異。
如不服本判決，應於判決送達後十日內向本院提出上訴狀（應抄
附繕本）。告訴人或被害人如對於本判決不服者，應具備理由請
求檢察官上訴，其上訴期間之計算係以檢察官收受判決正本之日
期為準。
                    書  記  官  胡詩唯
中    華    民    國    98    年    6     月    19    日
附錄本案論罪科刑法條全文
刑法第三百三十六條第二項
對於業務上所持有之物，犯前條第一項之罪者，處六月以上五年
以下有期徒刑，得併科三千元以下罰金。
刑法第三百三十九條第一項
意圖為自己或第三人不法之所有，以詐術使人將本人或第三人之
物交付者，處五年以下有期徒刑、拘役或科或併科一千元以下罰
金。


司法院資訊處製作；財團法人民間司法改革基金會備份。
